臺灣高等法院花蓮分院刑事判決
111年度上訴字第95號
上  訴  人  
即  被  告  潘坤華



選任辯護人  許建榮律師(法扶律師)
上列上訴人因強盜等案件，不服臺灣花蓮地方法院110年度訴字
第228號中華民國111年6月30日第一審判決（起訴案號：臺灣花
蓮地方檢察署110年度偵字第5263號），提起上訴，本院判決如
下：
    主  文
原判決撤銷。
潘坤華犯侵入住宅搶奪罪，累犯，處有期徒刑2年。扣案之犯罪
所得新臺幣31,100元沒收。未扣案之犯罪所得新臺幣22,900元沒
收，於全部或一部不能沒收時，追徵其價額。
　　犯罪事實
潘坤華意圖為自己不法之所有，基於侵入住宅竊盜之犯意，於
  民國110年10月7日上午10時許，侵入潘榮珠位於○○縣○○鄉○○○
  街000號住處行竊時，適遇潘榮珠獨處於客廳，潘坤華見四下
  無人，潘榮珠年邁且頸掛黃金項鍊1條(下稱本案項鍊)，認有
  機可趁，遂將竊盜犯意提升為搶奪之犯意，趁潘榮珠不及防備
  之際，以右手強拉項鍊之方式，搶奪潘榮珠所有本案項鍊，於
  拉斷項鍊時，潘榮珠手抓項鍊並順勢向前跌倒，因而受有頸部
  挫傷、左側肩膀挫傷之傷害，潘坤華搶得2/3條本案項鍊及其
  上墜飾佛牌1面後，隨即逃逸，並於同日中午持至銀樓變賣(不
  含佛牌)，得款新臺幣(下同)54,000元。
案經潘榮珠訴由花蓮縣警察局吉安分局(下稱吉安分局)報請臺
  灣花蓮地方檢察署檢察官(下稱花蓮地檢署)偵查起訴。
　　理  由
壹、程序事項
證據能力取捨之意見
　本判決以下所引用之被告以外之人於審判外作成之供述證據，
  公訴檢察官、被告及辯護人知有刑事訴訟法(下稱刑訴法)第15
  9條第1項不得為證據之情形，然均同意有證據能力(本院卷第1
  03頁至第104頁)；本院審酌上開證據資料製作時之情況，尚無
  違法不當及證明力明顯過低之瑕疵，亦認為以之作為證據應屬
  適當，依刑訴法第159條之5第1項規定，咸認具有證據能力。
  其餘所依憑判斷之非供述證據，本院亦查無有何違反法定程序
  取得之情形，且各該證據均經本院於審判期日依法進行證據之
  調查、辯論，被告於訴訟上之防禦權，已受保障，故該等證據
  資料均有證據能力。
本院審理範圍
　按對於本案之判決提起上訴者，其效力及於相關之沒收判決，
  刑訴法第455條之27第1項前段定有明文。本件被告雖僅對起訴
  書犯罪事實之本案判決提起上訴，然依前開規定，上訴效力及
  於沒收部分，本院自得併予審理。
貳、實體部分
上開事實，業據被告坦認無隱，核與證人即告訴人潘榮珠(下稱
  告訴人)證述之情節大致相符（警卷第19-31頁、偵卷第141-14
  3頁、原審卷第151-165頁），復有衛生福利部花蓮醫院診斷證
  明書、照片、金飾買入登記簿、吉安分局搜索扣押筆錄、扣押
  物品目錄表、贓物認領保管單可佐（警卷第33-37、47、61-73
  、75-101頁）。被告自白出於任意性，復有上開證據足資補強
  ，堪信真實。從而，本件事證明確，被告上開加重搶奪犯行洵
  堪認定，應依法論科。
論罪
㈠按行為始於著手，著手之際，有如何之犯意，即應負如何之故
  意責任。行為人在著手實行犯罪行為之前或行為繼續中，如犯
  意變更（即犯意之轉化，升高或降低），即就同一被害客體，
  改變原來之犯意，在另一犯意支配下實行犯罪行為，導致此罪
  與彼罪之轉化，除另行起意者，應併合論罪外，仍然被評價為
  一罪。是犯意如何，既以著手之際為準，則如被評價為一罪者
  ，其著手實行階段之犯意若有變更，當視究屬犯意升高或降低
  定其故意責任，犯意升高者，從新犯意；犯意降低者，從舊犯
  意（最高法院99年度台上字第2526號刑事判決意旨參照）。
㈡核被告所為，係犯刑法第326條第1項侵入住宅搶奪罪、第277條
  第1項傷害罪。其一行為觸犯搶奪、傷害二罪名，屬想像競合
  犯，應從加重搶奪重罪處斷。
㈢公訴意旨認被告係涉犯刑法第330條第1項侵入住宅強盜罪嫌。
  惟：
⒈按搶奪與強盜雖同具不法得財之意思，然搶奪僅係乘人不備公
  然掠取，若施用強暴、脅迫或他法使被害人身體上或精神上處
  於不能抗拒之狀態，而取其財物或令其交付者，則為強盜；所
  謂「不能抗拒」，係指行為人所為之強暴、脅迫等不法行為，
  就當時之具體事實，予以客觀之判斷，足使被害人身體上或精
  神上達於不能或顯難抗拒之程度而言；而是否達於不能或難以
  抗拒之程度，應綜合行為之性質及行為當時客觀存在之具體狀
  況，舉凡犯罪之時間、空間、採用之方法、犯人之人數、被害
  人之反應等事項，依通常人之心理狀態予以客觀評價，至被害
  人本身實際上有無反抗，對罪名之成立與否並無影響。又強盜
  罪重刑正當性在於其不法內涵乃由雙行為累積而成（即強制行
  為與取財獲利行為），雙行為侵害之法益不僅是財產而已，還
  包含自由意志之活動與決定，其不同於其他侵害財產法益之犯
  罪，在於行為人為了取得財物或獲利而使用達於不能抗拒之強
  制方法，因此具有特別之危險性，加深其行為之不法內涵(最
  高法院107年度台上字第1203號、111年度台上字第1552號刑事
  判決意旨參照)。
⒉訊據被告辯稱：我當時經過告訴人住處，看裡面沒有人就走進
  去，本來打算客廳有什麼就偷什麼。我一進去，看到一位老太
  太(指告訴人)在客廳，我嚇一跳，看她戴著本案項鍊，一緊張
  就隨手抓著她的項鍊趕快跑。我們是面對面，沒有講話，我用
  右手搶項鍊，因告訴人用手護著，所以我的左手自然地去摸住
  她的肩膀，拉扯一下而已，過程只有幾秒鐘，我沒有去推告訴
  人等語(警卷第11頁，偵卷第24頁，原審卷第86頁，本院卷第1
  00頁至第101頁)。查：
⑴告訴人於110年10月7日(案發日)警詢指稱：被告走進屋內，問
  我「妳幹嘛」，我一轉頭，他便伸手搶我脖子上的本案項鍊，
  我開始以手抓握護著項鍊，隨後被他推倒，整個過程約2、3秒
  等語(警卷第27頁)；於偵查證稱：從拉到推有幾秒鐘，被告也
  是很急。被告從肩膀推我，我是被推倒，不是拉倒，推倒時我
  手抓項鍊，那時才斷等語(偵卷第142頁)；於原審證稱：被告
  抓我右邊，我自己抓自己左邊，他從胸部這裡(手指脖子下方
  胸口處)把我推倒。那時我很驚慌，我記得他是從我這裡(手指
  脖子下方胸口處)這樣推，(經提示偵訊筆錄後改稱)好像是這
  個位置(手指右邊衣領處)推我的。被告好像是從這裡推(手指
  右前肩膀處)，那時真的很緊張，記得就是這一個地方推，然
  後左腳先跪，之後再趴下去。我忘記從拉扯到跌倒的時間多久
  ，那時都怕得要死，怕到三魂七魄都要跑掉了(原審卷第154頁
  至第158頁)。綜觀被告與告訴人所述，可知：
①其2人對於本案發生過程僅數秒鐘、被告有碰觸告訴人右肩處，
  陳述一致，應屬真實。
②告訴人雖指稱被告有用力推其肩膀，然審酌告訴人年逾7旬，案
  發時獨自在家，乍見不相識之青壯被告擅入住處，未幾突伸手
  搶奪本案項鍊，霎時所受到驚嚇程度甚高，此由告訴人自陳「
  那時我很驚慌」、「那時都怕得要死，怕到三魂七魄都要跑掉
  了」等語可證。告訴人於高壓、驚恐、時間甚短、受傷跌倒所
  受疼痛等因子加乘下，感官覺知轉化成記憶貯存過程，有無扭
  曲、是否影響事件記憶與真實情形之契合性，容非無疑，是其
  指訴內容如無其他證據補強，真實性尚難率信。
③依告訴人指訴，被告同時有拉鍊及推肩2種力量之行使，方向相
  反，最終告訴人係身體前傾，左膝先跪，左肩再踫地趴倒。經
  檢視告訴人驗傷診斷書，其受有頸部及左側肩膀挫傷，固與告
  訴人指訴情節若干合致。然而，倘被告左手推告訴人右肩處之
  力道明顯而強烈，依物理慣性，告訴人理應向後仰倒，而非向
  前方跪倒。反觀被告所辯「2人面對面，我以右手拉鍊，左手
  碰右肩」之情況，係以「右手拉鍊，左手碰右肩為支點」來施
  力，適契合告訴人客觀傷勢之呈現。告訴人所述拉鍊及推肩2
  種力量，施力點相近，於電光石火、高度驚恐間，能否明白分
  辨被告究係刻意用力推肩，抑或被告左手碰其右肩為支點，右
  手拉鍊致其身體前傾更靠近被告時，因感覺被告左手對其右肩
  按壓力道增強而誤認被告推肩，難認無疑。
④因此，關於被告有無用力推倒告訴人乙節，經比較被告所辯與
  告訴人指訴，前者亦與「告訴人左側肩膀挫傷」之客觀跡證相
  合；參以告訴人指訴「被告用力推肩」之情節，存有上述可疑
  之處，實難盡信，故此部分之事實即陷於不明，檢察官既負有
  證明被告犯罪之責任，則此事實不明之風險不應由被告承擔，
  應認檢察官所舉證據尚非充足，依罪疑唯輕原則，應逕為有利
  被告之認定，亦即，應認被告並無起訴意旨所載出手推倒告訴
  人之行為。
⑵按身體有形力之行使如主要係作為「直接」奪取財物手段，由
  於身體的有形力並非用於壓制被害人的反抗，應尚難以強盜罪
  相繩（山田厚，刑法各論，2013年8月，第218頁）。其次，犯
  罪故意乃行為人認識構成犯罪之客觀事實，而決心予以實現或
  容認其實現，是犯罪故意須對於與犯罪構成要件合致之具體事
  實有所認識。強盜罪為複數行為犯，客觀上需有足以壓制被害
  人反抗意志之強暴、脅迫手段，故行為人主觀上自需具有欲以
  此手段來抑制被害人反抗意志之故意。本件依檢察官所舉證據
  ，關於起訴意旨所載被告出手推倒告訴人之事實既難以證立，
  則被告實施之暴行，僅餘拉扯本案項鍊之行為。考量該行為目
  的明顯只為奪取本案項鍊(財物)，而非傷害告訴人人身，過程
  僅約數秒，至為短暫，當應評價被告係趁告訴人不及防備之際
  所為，且其用力拉鍊行為完全是作為直接奪取財物之手段，而
  非用以抑制告訴人之反抗。是以，從整體客觀事實之呈現，雖
  被告與告訴人拉扯本案項鍊時，其身型氣力占有絕對優勢，然
  因行為持續甚短，且被告並未使用任何兇器、被害人仍得以手
  抓握方式護住本案項鍊、被告身體有形力之行使主要係作為「
  直接」奪取本身項鍊手段，並非用於壓制告訴人反抗，告訴人
  所受傷害尚稱輕微，對其抵抗能力尚認有明顯影響，更無妨礙
  告訴人發聲求救之情(警卷第27頁）。尚不足推認被告主觀上
  已萌生以此暴行來抑制被害人反抗之故意。且於社會通念上得
  否認為被告所施加的不法有形力已達壓制告訴人反抗程度，亦
  尚難認為無疑。
⑶綜上，被告行為未合於加重強盜罪之構成要件，公訴意旨認被
  告係犯加重強盜罪嫌，容有誤會，因基本社會事實係屬同一，
  經補充告知被告加重搶奪之罪名，爰依刑訴法第300條之規定
  ，變更起訴法條。
㈣累犯之說明
⒈被告前因攜帶兇器竊盜、加重竊盜未遂、夜間侵入住宅或有人
  居住之建築物船艦竊盜、普通竊盜等案件，經臺灣板橋地方法
  院（現更名為臺灣新北地方法院）以101年度聲字第697號裁定
  應執行有期徒刑5年6月確定；其中被告因犯竊盜罪，經臺灣高
  等法院以99年度上易字第1407號判決應執行有期徒刑1年，刑
  之執行前強制工作3年確定（下稱甲案）；又因竊盜等案件，
  經最高法院以103年度台非字第3號裁定應執行5年6月確定（下
  稱乙案）；被告於98年9月17日入監執行甲案（刑期起算日為9
  8年9月17日，指揮書執畢日期為106年12月21日，其中包含執
  行前述強制工作部分）並接續執行乙案（刑期起算日為106年1
  2月22日至112年3月12日）。被告於甲案106年12月21日執行完
  畢後，於接續執行乙案中之109年7月22日縮短刑期假釋出監，
  其既於甲案執行完畢後5年內故意再犯本案有期徒刑以上之罪
  ，符合累犯之要件。
⒉經參酌司法院大法官釋字第775號解釋意旨，審酌被告前因攜帶
  兇器竊盜、加重竊盜未遂、夜間侵入住宅或有人居住之建築物
  船艦竊盜、普通竊盜等案件，經法院科刑判決確定並執行完畢
  ，理應心生警惕，返回社會後能因此自我控管。詎仍無視法律
  禁令，不知悛悔，竟於假釋期間再犯本件罪質及手法類同之財
  產犯罪，顯見被告之刑罰反應力薄弱，以其所犯情節，自有相
  當惡性，倘仍以最低法定本刑為量刑之下限，未能反應其本件
  業經施以刑罰手段後，均無法改過之犯罪情節，而與罪刑相當
  原則有違。有鑑於此，認須延長被告之矯正期間，助其再社會
  化，並兼顧社會防衛之效果，暨考量被告犯罪所造成法秩序等
  公益之危害，避免被告再犯之效果高低等因素，爰依刑法第47
  條第1項規定，加重其刑。
撤銷改判之理由
  原審審理後，認被告犯加重強盜犯行事證明確，予以論罪科刑
  ，並沒收扣案犯罪所得31,100元，固非無見。惟查被告本案犯
  行係該當加重搶奪罪，前已說明，原審認被告應依加重強盜罪
  論處，尚有未洽，被告執此上訴指摘原判決不當，為有理由。
  此外，被告與告訴人於原審成立調解，依民事訴訟法第416條
  第1項及第380條第1項，該調解筆錄與確定判決有同一效力，
  固得為執行名義；惟被告迄未依調解條件賠付告訴人，未扣案
  之犯罪所得22,900元既尚未實際發還告訴人，依刑法第38條之
  1第1項前段、第3項規定，應予沒收，於全部或一部不能沒收
  時，追徵其價額。嗣後，倘告訴人經由強制執行程序取償，於
  取償範圍內，執行檢察官自毋需再執行沒收(詳下述)；則原審
  以告訴人得持上開調解筆錄聲請強制執行，若本案再宣告沒收
  ，將使被告承受過度不利益而認有過苛之虞，而不予宣告沒收
  未扣案之犯罪所得22,900元等旨，容非妥恰。從而，原審既有
  上開可議之處，自應由本院將原判決撤銷改判。
量刑說明
　爰以行為人責任為基礎，審酌被告正值青壯，不思循正當管道
  獲取所需財物，率為本件加重搶奪犯行，過程中並致告訴人受
  有犯罪事實欄所載傷勢，精神受到高度驚嚇，對日後居家安全
  ，惴惴不安，違反義務之程度及所生損害難認輕微。其犯後坦
  承犯行，與告訴人於原審達成調解，固值嘉許，惟迄今仍未依
  調解條件賠付分文。兼衡被告之智識程度、家庭經濟狀況、素
  行(累犯部分不重複評價)、本件犯罪動機、目的、手段，暨聽
  取檢察官及告訴人之量刑意見等一切情狀，量處如主文第2項
  所示之刑，以資懲儆。
沒收
㈠按犯罪所得，屬於犯罪行為人者，沒收之，於全部或一部不能
  沒收或不宜執行沒收時，追徵其價額。前開犯罪所得，包括違
  法行為所得、其變得之物或財產上利益及其孳息。而犯罪所得
  已實際合法發還被害人者，不予宣告沒收或追徵，刑法第38條
  之1第1項前段、第3項、第4項、第5項分別定有明文。又依刑
  法第38條、第38條之1宣告沒收或追徵，有過苛之虞、欠缺刑
  法上之重要性、犯罪所得價值低微，或為維持受宣告人生活條
  件之必要者，得不宣告或酌減之，刑法第38條之2第2項亦有明
  文。
㈡次按，基於「任何人不得保有不法行為之獲利」原則，對於因
  犯罪造成之財產利益不法流動，應藉由「沒收犯罪利得」法制
  ，透過類似不當得利之衡平措施，使之回歸犯罪發生前的合法
  財產秩序狀態。從而若被害人因犯罪受害所形成之民事請求權
  實際上已獲全額滿足，行為人亦不再享有因犯罪取得之財產利
  益，則犯罪利得沒收之規範目的已經實現，自無庸宣告犯罪利
  得沒收、追徵。惟若被害人就全部受害數額與行為人成立調（
  和）解，然實際上僅部分受償者，其能否確實履行償付完畢既
  未確定，縱被害人日後可循民事強制執行程序保障權益，因刑
  事訴訟事實審判決前，尚未實際全數受償，該犯罪前之合法財
  產秩序狀態顯未因調（和）解完全回復，行為人犯罪利得復未
  全數澈底剝奪，則法院對於扣除已實際給付部分外之其餘犯罪
  所得，仍應諭知沒收、追徵，由被害人另依刑訴法第473條第1
  項規定聲請發還，方為衡平。至被告嗣後如依調(和)解條件繼
  續履行，或被害人已經由強制執行程序取償者，則於被告實際
  償還金額之同一範圍內，既因該財產利益獲得回復，而與已實
  際發還無異，自無庸再執行該部分犯罪所得之沒收。此不但能
  實現刑法第38條之1第5項規定「犯罪所得已實際合法發還被害
  人者，不予宣告沒收或追徵。」係為優先保障被害人因犯罪所
  生之求償權的立法目的，亦與刑訴法第473條第1項之立法理由
  ，明白揭示：「因犯罪而得行使請求權之人，如已取得執行名
  義，亦應許其向執行檢察官聲請就沒收物、追徵財產受償，以
  免犯罪行為人經國家執行沒收後，已無清償能力，犯罪被害人
  因求償無門，致產生國家與民爭利之負面印象。」之規範目的
  ，相互契合(最高法院108年度台上字第672號刑事判決意旨參
  照)。
㈢查：
⒈被告搶得本案項鍊變賣後，得款54,000元，有金飾買入登記簿(
  警卷47頁)可參，屬被告犯罪所得。其中31,100元業經警方查
  扣在案，有扣押物品目錄表可佐(警卷第71頁)，依刑法第38條
  之1第1項前段規定，宣告沒收。
⒉其餘22,900元部分，被告已花用殆盡，復查無刑法第38條之2第
  2項得不宣告沒收或酌減之情，爰依刑法38條之1第1項、第3項
  規定，沒收未扣案犯罪所得22,900元，於全部或一部不能沒收
  時（金錢沒收無不宜執行之問題，無庸贅為不宜執行時之諭知
  ），應追徵其價額。又被告嗣後如依調解條件履行，或告訴人
  已經由強制執行程序取償者，於被告實際償還金額之同一範圍
  內，與已實際發還無異，依上開說明，自無庸再執行該部分犯
  罪所得之沒收，併予敘明。
據上論斷，應依刑訴法第369條第1項前段、第364條、第300條、
第299條第1項前段，判決如主文。
本案經檢察官陳宗賢提起公訴，檢察官蔡英俊到庭執行職務。 
中　　華　　民　　國　　111 　年　　11　　月　　17　　日
                  刑事庭審判長法  官  林信旭
                              法  官  劉雪惠
                              法  官  廖曉萍
以上正本證明與原本無異。
如不服本判決，應於收受送達後20日內向本院提出上訴書狀，其
未敘述理由者，並得於提起上訴狀後20日內向本院補提理由書（
均須按他造當事人之人數附繕本）「切勿逕送上級法院」。
告訴人或被害人如對於本判決不服者，應具備理由請求檢察官上
訴，其上訴期間之計算係以檢察官收受判決正本之日期為準。
因疫情而遲誤不變期間，得向法院聲請回復原狀。
中　　華　　民　　國　　111 　年　　11　　月　　17　　日
                              書記官  廖子絜
附錄本案論罪科刑實體法條全文
刑法第326條第1項
犯前條第1項之罪，而有第321條第1項各款情形之一者，處1年以
上7年以下有期徒刑。

刑法第277條第1項
傷害人之身體或健康者，處5年以下有期徒刑、拘役或50萬元以
下罰金。